臺灣高等法院民事判決　　　　　　　　　98年度上國字第31號
上　訴　人　孫桂惠(即孫玉清之.
　　　　　　孫桂雲(即孫玉清之.
　　　　　　孫桂生(即孫玉清之.
　　　　　　孫桂蘭(即孫玉清之.
　　　　　　陽吉偉(即孫玉清之.
共　　　同
訴訟代理人　黃秀蘭律師
複　代理人　陳超凡律師
被　上訴人　國防部陸軍司令部
法定代理人　楊天嘯
訴訟代理人　易言立
　　　　　　楊士賢
　　　　　　張淙瀚
上列當事人間國家損害賠償事件，上訴人對於中華民國98年10月
30日臺灣桃園地方法院96年度國字第24號第一審判決提起上訴，
本院於99年12月29日言詞辯論終結，判決如下：
    主  文
原判決關於駁回上訴人後開第二項之訴部分，及訴訟費用之裁判
廢棄。
被上訴人應給付上訴人新臺幣捌拾柒萬仟肆佰零元，及自民
國九十五年十月十二日起至清償日止，按週年利率百分之五計算
之利息。
其餘上訴駁回。
第一、二審訴訟費用，由被上訴人負擔十分之三，餘由上訴人負
擔。
    事實及理由
壹、程序方面：
一、本件原上訴人孫玉清於民國99年11月2日死亡，其全體繼承
    人為孫桂惠、孫桂雲、孫桂生、孫桂蘭、陽吉偉之情，有死
    亡證明書及戶籍謄本影本可稽（見本院卷第195頁至第197頁
    ），渠等並已具狀聲明承受訴訟（見本院卷第194頁），核
    無不合，應予准許。
二、次按，依國家賠償法請求損害賠償時，應先以書面向賠償義
    務機關請求之。賠償義務機關對於前項請求，應即與請求權
    人協議。協議成立時，應作成協議書，該項協議書得為執行
    名義。賠償義務機關拒絕賠償，或自提出請求之日起逾30日
    不開始協議，或自開始協議之日起逾60日協議不成立時，請
    求權人得提起損害賠償之訴，國家賠償法第10條、第11條第
    1 項前段分別定有明文。本件上訴人主張被上訴人應負國家
    賠償責任，前已向被上訴人以書面請求賠償，並於95年10月
    11日送達被上訴人，經被上訴人於96年7月26日以96年國賠
    字第10號拒絕賠償理由書拒絕賠償之情，已據其提出國家賠
    償請求書及收件回執影本、被上訴人96年8月23日郵法字第
    0960001409號函暨拒絕賠償理由書影本為據（見原審卷一第
    72頁至第85頁、第108頁至第111頁），且為被上訴人所不爭
    執，自堪信為真實。則上訴人於本件起訴時確已履行前揭法
    條所定之前置程序規定，洵堪認定。
貳、實體方面：
一、上訴人主張：
  (一)緣被上訴人所屬陸軍第10軍團586旅（下稱為586旅）於94年
    9月間執行年度訓練計畫「專精管道訓練前戰車裝載移防」
    任務（下稱為系爭移防任務），於同年9月7日、8日、16日
    自原駐地機動移防至后里南營區時，該586旅戰一營營部連
    連長即被害人孫吉祥上尉於同年9月7日上午11時40分許，因
    執行系爭移防任務之上板車操演時，遭訴外人張元翔（已更
    名為張嘉佑，以下仍以張元翔稱之）中士所駕駛M60A3戰車
    （車號：軍9－22006；下稱為系爭戰車）撞擊，送醫後不治
    死亡。
  (二)上開肇事之系爭戰車，係陸軍第10軍團於94年6月9日依據陸
    軍總部令頒「裝步351旅戰車撥交作業」案辦理接收陸軍第6
    軍團351旅（下稱為351旅）之戰車裝備。於接裝會議期間，
    已發現系爭戰車之缺失包括「煞車失效（無煞車壓力）」等
    項，於會議中並要求撥交單位351旅改進，然迄同年5月30日
    裝備再次會驗後，仍有「煞車失效（無煞車壓力）」、「油
    門踏板作用不良」等缺失未獲有效處理，於94年5月26日更
    經龍潭聯保廠四級鑑定為「停用」裝備。陸軍第10軍團司令
    部並函請351旅應於「完成案內缺失改進後，經由本部台中
    縣聯保總廠認證無誤，再行實施交接會銜」，然351旅竟仍
    於系爭戰車修復前逕行辦理撥交。則時任351旅之旅長吳恩
    德顯有未盡監督、指揮管理之責，違反規定及不按協議修復
    、亦未辦理轉廠檢修即將系爭戰車撥交孫吉祥所屬586旅之
    職務疏失無疑。又陸軍台中甲型聯保廠（下稱為台中聯保廠
    ）早於94年8月9日即接獲586旅就系爭戰車為修復之申請，
    然直至系爭戰車移防前，均未派工修復，終致系爭戰車於系
    爭移防任務中肇事，則該廠廠長耿廣義就系爭事故之發生，
    亦顯有過失。另系爭戰車之接交單位即586旅於94年6月9日
    接收系爭戰車後，旅長嚴建邦、戰一營營長黃仁甫即已知該
    戰車有上述各項缺失，且經多次鑑定為「停用」裝備，然渠
    等於系爭移防任務執行前，均未積極指示、監督、追蹤系爭
    戰車之修復情況，就系爭移防任務，復未以善良管理人之注
    意義務標準指揮、監督及執行，而於明知系爭戰車具有上開
    嚴重缺失、已列為停用裝備之情形下，未依國軍陸上運輸作
    業規定就系爭戰車申請吊掛運輸，且任令該單位未領有履帶
    車輛駕駛業務、復未領有系爭戰車駕駛訓練結業證書之中士
    履帶車輛保養士張元翔，於系爭移防任務執行中，將系爭戰
    車以駕駛之方式駛上平板車；而張元翔中士既明知其並無駕
    駛系爭戰車之資格，且知悉系爭戰車有上開煞車及油門作用
    不良之缺失，竟仍於系爭移防任務中駕駛系爭戰車上板車。
    終致因系爭戰車油門踏板無法回復定位而失控，並撞擊於前
    方指揮之孫吉祥致死。則旅長嚴建邦、營長黃仁甫及中士張
    元翔顯有過失及怠於執行職務之違失。且以上吳恩德、耿廣
    義、嚴建邦、黃仁甫、張元翔之怠於或過失執行職務之行為
    與孫吉祥死亡結果之因果關係，至為灼然。
  (三)又351旅旅長吳恩德，586旅旅長嚴建邦、營長黃仁甫、中士
    張元翔、台中聯保廠廠長耿廣義，均屬被上訴人下屬執行職
    務之公務員。渠等之執行職務既有上述過失，上訴人自得依
    國家賠償法第2條第2項、民法第184條第1項前段、第192條
    第2項及第194條之規定，訴請被上訴人為如下之損害賠償：
    扶養費部分：上訴人之被繼承人孫玉清為被害人孫吉祥之
    父，為11年5月6日生，於孫吉祥死亡時為83歲，平均餘命為
    6.82年，以93年度平均每人消費支出額新臺幣（下同）28萬
    7132元作為扶養給付標準，再按霍夫曼計算式1 次請求之計
    算方式，上訴人可請求之扶養費計176萬1153元，應由被害
    人孫吉祥擔之扶養費用則為35萬2230元，自應由被上訴人賠
    償。精神慰撫金部分：孫玉清於事故發生時已高齡80餘歲
    ，因被害人孫吉祥死亡所受身心痛苦實既深且鉅，為此請求
    精神上損害賠償300萬元。至於孫玉清雖已與張元翔成立調
    解，然此與被上訴人應負之損害賠償責任並無關聯。且孫玉
    清依軍人撫卹條例領得之撫卹金約千萬元，核係屬國家給予
    之特別恩惠，並非損害賠償；孫吉祥對系爭事故之發生亦未
    與有過失，被上訴人自不得因此減免其賠償責任。爰訴請被
    上訴人給付上訴人335萬2230元，及自國家賠償請求書送達
    被上訴人之日即95年10月11日起至清償日止，按週年利率5
    ％計算之利息，並聲請供擔保為假執行。（原審判決上訴人
    全部敗訴），上訴聲明：(一)原判決廢棄。(二)被上訴人應給付
    上訴人335萬2230元，及自95年10月11起至清償日止，按週
    年利率5％計算之利息。
二、被上訴人則以：
  (一)本件被害人孫吉祥乃586旅戰一營營部連連長，與被上訴人
    間，係軍人與國家間之特別權利義務關係。於軍人傷亡時，
    已制定有軍人撫卹條例作為規範依憑，該條例應係國家賠償
    法第6條所稱之特別法，應優先於國家賠償法之適用，是上
    訴人就孫吉祥之死亡，自不得依國家賠償法主張權利。又孫
    吉祥死亡後，上訴人之被繼承人孫玉清已依軍人撫卹條例第
    6條、第11條及第13條之規定，領得1635萬3510元之撫卹金
    。上訴人之被繼承人孫玉清所受損害既已獲得填補，自不得
    再依侵權行為之法律關係請求賠償。
  (二)次查，國家賠償法第2條第2項怠於執行職務之成立，係以
    公務員確有應執行職務之作為義務為前提，351旅旅長吳恩
    德既未負有將系爭戰車相關缺失於撥交前轉廠檢修完成後交
    付予接交單位之義務，自無上訴人所稱未復修復即撥交之怠
    於執行職務之疏失。國軍陸上運輸作業規定已明訂戰車須
    經鑑定為「無動力裝備」者，始得申請吊掛。是以，屬於「
    停用裝備」而非「無動力裝備」之系爭戰車，本無申請「吊
    掛」之必要及可能，則586旅旅長嚴建邦、該旅戰一營營長
    黃仁甫就系爭戰車未申請以「吊掛」之方式上板車進行運輸
    ，自無怠於執行職務而不作為之情事。系爭戰車雖經台中
    聯保廠鑑定為「停用裝備」，並列為「紅色」應優先維修之
    重要裝備。惟台中聯保廠派工維修之時序，係就各單位送修
    裝備各種事實狀況加以審酌判斷後，依其類別、供需重要性
    及急迫性之等級輸入電腦而做排定，而系爭戰車排定於94年
    9月9日進場維修，乃管制士經內部聯繫後，依作業能量及優
    先次序，以電腦自動排序方式作業使然，並無人為刻意延緩
    派工維修。是上訴人主張系爭戰車直至肇事前，台中聯保廠
    均未就肇事戰車之缺失進行修復，而認該廠廠長耿廣義有應
    注意能注意而不注意之缺失等情，實有誤解。張元翔為58
    6旅戰一營營部連履帶車輛保養士，其應負之職務，乃二級
    廠履帶車輛保養、修護跟測試等相關事宜，至於系爭戰車之
    駕駛，並非其職務之範疇。張元翔駕駛系爭戰車肇事並致被
    害人孫吉祥死亡之行為乃其個人臨時起意之行為，既非其職
    務範圍，核與國家賠償法第2條第2項前段「執行職務」之要
    件有所不符。承上各節，堪認被上訴人所屬公務員並無任何
    過失或怠於執行職務之行為，則上訴人依國家賠償法第2條
    第2項之規定請求被上訴人負損害賠償之責，自無理由。
  (三)再者，國家賠償法第2條乃係採取所謂之國家代位責任，亦
    即國家負有賠償責任之基礎，乃係在於國家所屬公務員就人
    民本已負有侵權行為損害賠償責任，惟為確保人民受有之損
    害得以確實受到填補，遂由國家代該本應負侵權行為損害賠
    償責任之公務員先予賠償之意。是國家賠償法第2條第2項之
    國家賠償責任應以公務員負有侵權行為損害賠償責任為前提
    。是以，縱認張元翔駕駛系爭戰車之行為仍係屬國家賠償法
    第2條第2項所稱之「執行職務」，然上訴人之被繼承人孫玉
    清已與張元翔達成和解並同意放棄對其全部請求之權利，被
    上訴人自無須再對其負國家賠償責任。
  (四)退萬步言，縱認被上訴人仍應負損害賠償責任，惟系爭戰車
    乃戰一營營部連連長孫吉祥應負責管理、維修之連部財產，
    系爭戰車於移防時如有吊掛之必要，亦應由孫吉祥負責申請
    。孫吉祥既明知系爭戰車之缺失狀況，卻未依規定申請以吊
    掛方式裝載移防，復臨時委派未具駕駛專長之張元翔擔任駕
    駛兵，指揮不當，致發生系爭事故，其對事故之發生顯與有
    過失，自應依民法第217條之規定減輕或免除被上訴人之賠
    償責任。再審酌上訴人之被繼承人孫玉清為年逾80歲之原住
    民，無業且受教程度不高、生活亦非富裕各節，則其請求精
    神上損害賠償300萬元，明顯過高。另孫玉清既已受領高額
    撫卹金，顯非不能維持生活，自不得請求扶養；縱認其仍受
    有扶養費之損失，亦應依94年綜合所得稅之扶養親屬扣除額
    11萬元計算，始為合理。據此計算，則孫吉祥應負擔之扶養
    費應僅13萬4940元，上訴人逾此部分之請求自應予駁回。
  (五)答辯聲明：上訴駁回。
三、按公務員於執行職務行使公權力時，因故意或過失不法侵害
    人民自由或權利者，國家應負損害賠償責任；公務員怠於執
    行職務，致人民自由或權利遭受損害者亦同，國家賠償法第
    2條第2項定有明文。是國家賠償請求權之發生，須具備如下
    要件：被害人即人民的自由權利受有不法侵害；加害人
    即公務員有違背職務行為（以作為方法或不作為方法）；
    其行為係不法（具有違法性）；須有故意或過失；加害
    行為與損害之發生具備相當因果關係；始足當之。
四、經查，被上訴人之下級單位即陸軍第10軍團586旅戰一營於
    民國94年9月7日上午11時40分許執行年度訓練計畫「專精管
    道訓練前戰車裝載移防」即系爭移防任務，並由時任586旅
    戰一營營部連履帶車輛保養中士張元翔駕駛由351旅撥交之
    系爭戰車上板車時，因系爭戰車油門聯動裝置有咬結現象，
    致油門無法自由回復定位而失控暴衝，並撞擊站立前方指揮
    之連長孫吉祥，孫吉祥並因此受有胸、腹部大片挫傷等之嚴
    重傷害，經送醫急救仍不治死亡之情，已為兩造所不爭執，
    並有國防部中部地方軍事檢察署軍事檢察官相驗死亡案件報
    告書影本乙份、系爭戰車肇事車輛鑑定報告影本乙紙可資為
    證（見原審卷一第26頁、本院卷第99頁），應與事實相符。
    惟上訴人主張：系爭事故之發生，被上訴人所屬公務員嚴建
    邦、黃仁甫、耿廣義、吳恩德及張元翔於執行職務行使公權
    力時，均有過失不法侵權行為或怠於執行職務之情事，並致
    孫吉祥死亡結果之發生，應依國家賠償法第2條第2項負賠償
    責任等語，則為被上訴人所否認。茲就被上訴人就系爭事故
    之國家賠償責任是否成立分敘之。
  (一)按國家賠償法為使被害人之權利能獲得充分之保障，對於所
    謂「公務員」之定義，乃採取最廣義解釋，凡依據法令從事
    於公務者均屬之（國家賠償法第2條第1項規定參照）。因此
    基於保護被害人之立法意旨，自不應對該條規定所謂「人民
    」之資格加以限制。是以，服役軍人固為廣義之公務員，與
    國家間具有公法上之職務關係，而為有服從特別權力關係義
    務之人；然其本身亦屬人民，故於其執行公務時，受其他執
    行公務而行使公權力之公務員故意或過失不法之侵害，當亦
    得依國家賠償法之規定請求國家賠償（最高法院97年度台上
    字第449號判決意旨參照）。從而，系爭事故之被害人孫吉
    祥於事故發生時雖為服役之連長，然既具有人民身分，則被
    上訴人抗辯：上訴人不得依上開規定就系爭事故請求國家賠
    償云云，自無足採取。
  (二)次查，上訴人主張：586旅戰一營營長黃仁甫為系爭移防任
    務執行之負責人，明知該戰車有油門踏板、轉向操作桿作用
    不良及煞車油壓不足等缺失，且經多次鑑定為「停用」裝備
    ，竟於系爭移防任務執行前，未積極指示、監督、追蹤系爭
    戰車之修復情況，復未盡其善良管理人之注意義務標準指揮
    、監督系爭移防任務之執行，且任令無駕駛系爭戰車資格之
    中士履帶車輛保養士張元翔將系爭戰車以駕駛之方式駛上平
    板車，致肇系爭事故並致孫吉祥死亡結果發生，被上訴人就
    此自應依國家賠償法第2條第2項之規定負國家賠償責任等語
    ，雖為被上訴人否認，並抗辯：戰一營營長黃仁甫對系爭戰
    車之動力缺失及經鑑定停用之狀況均不知情，負責系爭戰車
    保管之營部連連長孫吉祥亦未提出吊掛申請，且系爭戰車雖
    鑑定為停用，然並非無動力裝備，無法依國軍陸上運輸作業
    規定申請吊掛運輸方式進行移防，足認黃仁甫並無怠於執行
    職務云云，已提出國軍陸上運輸作業規定影本乙份為憑（見
    本院卷第106頁至第115頁）。證人黃仁甫並證稱：伊僅知悉
    系爭戰車砲塔停用，不知動力亦有問題，且系爭戰車所屬營
    部連並未報停用裝備吊掛數量，伊於批核計畫時並未看過系
    爭戰車檢修資料，且於機動前已詢問未吊掛戰車是否可以上
    板車，在場人員包含孫吉祥連長均回答沒有問題，伊就指示
    注意安全云云（見本院卷第189頁至第193頁）。然按，依被
    上訴人所陳報「陸軍總部部隊機動作業實施規定」第陸項第
    五條已訂明：「部隊為遂行各種演訓、駐地調整、支援兵力
    派遣等任務必須機動時，均應考量..、交通狀況、機動前準
    備與機動後復原等相關因素，妥善縝密規劃，..，以維機動
    安全，並兼顧官兵權益..」；其附件三「陸軍總部部隊調整
    機動督導」更條列「機動前..車輛是否完成行駛前檢查？」
    、「機動車輛駕駛是否為成熟駕駛？有無合格駕照？..」等
    為檢查之要項；另附件四「國防部陸軍總部部隊機動行動準
    據」更列載有機動前「輸具申請與分配（包括軍用車輛、鐵
    路列車、委商板車、貨櫃車、遊覽車等輸具）」為執行要項
    之內容，有該規定及附件影本乙份在卷可稽（見本院卷第12
    2頁至第131頁）。而黃仁甫既為586旅戰一營營長，乃依法
    令執行公務之公務員；且系爭移防任務之執行係由戰一營營
    參謀主任擬定計畫，再由其批可後向上級呈報乙節，亦據黃
    仁甫自承屬實（見本院卷第190頁），並有陸軍裝甲586旅戰
    一營七星崗機動計畫書乙份存卷可據（見本院卷第93頁背面
    至第98頁）。則黃仁甫就系爭移防任務之計畫及執行自應盡
    其善良管理人之注意義務，就機動裝備之安全性及機動運輸
    之方式、駕駛員之資格等各項，依上開規定審慎辦理；且有
    關系爭移防任務之安全執行，確屬其執行職務範圍，亦無疑
    義。又系爭戰車早於351旅撥交前即有包含「煞車失效」、
    「油門踏板作用不良」等各項缺失存在，於撥交前之94年5
    月26日所為四級鑑定並認定系爭戰車有「轉向系統不靈敏、
    油門踏板作用不良」、「煞車壓力不足（400PSI）」之缺失
    ；於撥交後於94年6月15日、94年7月6日、94年7月15日、94
    年8月10日進行裝備檢查，均認定系爭戰車仍有「油門踏板
    作用不良」、「油門踏板、轉向操作桿作用不良」、「煞車
    油壓不足（400PSI）」之缺失，且經鑑定為停用裝備，並於
    94年8月9日提出保修申請表向台中聯保廠申請修復，惟於系
    爭移防任務執行前，確尚未修復之情，已據586旅戰一營營
    部連下士二級廠履車管制士侯孟昭、586旅戰一營營部連中
    尉副連長兼連長詹富傑於接受國防部中部地方軍事法院檢察
    署及軍事法院調查時陳述明確（見原審卷一第208頁偵查筆
    錄及第298頁調查筆錄影本），並有上訴人所提出586旅接收
    351旅M60A3戰車裝備撥交缺失表、裝備檢查及缺失改正表及
    保修申請表等件可稽（均影本；見原審卷一第28頁至第42頁
    、第305頁、第306頁），自堪信為真實。而有關系爭戰車上
    揭缺失狀況及停用原因，確曾由時任二級保養廠保養官張煦
    於94年8月間向連長孫吉祥、營長黃仁甫報告之情，則有
    張煦所撰寫之國防部督察室案件調查報告書影本在卷足據
    （見原審卷一第175頁）；另於94年8月10日為送修系爭戰車
    所填載之保修申請表上並經戰一營營長黃仁甫用印乙節，亦
    有該保修申請表影本乙紙存卷為證（見本院卷第86頁）。再
    參以時任586旅戰一營上尉連長陳詩龍已於國防部中部地方
    軍事法院檢察署調查時證稱：機動前戰一營營長及營參謀主
    任曾召集各連連長統計機動時戰車停用需要吊車數量，伊記
    得營長開會時有提到營部連車輛未上武器管報，沒法申請吊
    車，詢問孫連長是否能搶修等語，有該署94年9月16日偵查
    筆錄影本乙份可稽（見原審卷一第180頁、第181頁）；586
    旅戰一連連長莊財忠於接受國防部督察室調查時則陳稱：「
    案發前幾晚幾乎都在開會，..營部連長回報兩輛戰車有一輛
    車可以上板車，另一輛不行，但機動計畫已提報，所以不能
    再用吊的，只能再修看看」等語（見原審卷一第194頁）。
    顯然黃仁甫就系爭戰車自受撥交以來迄至系爭移防任務實施
    時均存有煞車及油門作用不良之缺失，且已經鑑定為停用裝
    備各節，均知之甚詳。又以系爭戰車之缺失及停用狀況，於
    移防時應由營部申請吊掛機具附掛上拖板車之方式處理乙節
    ，已據負責系爭戰車保養業務之中士張元翔、戰一營營部連
    中尉副連長兼連長詹富傑、以及586旅上尉運輸官蔡立升於
    張元翔被訴過失致死案件之國防部中部地方軍事法院及檢察
    署偵審中證屬明確（見原審卷一第294頁、第295頁、第299
    頁、第301頁、第302頁）。證人即時任586旅戰一營參謀主
    任董狄晏亦證稱：系爭戰車鑑定結果是停用，應以吊掛方式
    ，無法直接上板車等語（見本院卷第207頁）。而黃仁甫於
    接受國防部中部地方軍事法院檢察署調查時，更自承：系爭
    戰車雖未登入「陸軍重要武器管理報告系統」，然依伊經驗
    仍應申請吊車，因為該車底盤部分有問題，開的時候會發生
    危險等語（見原審卷一第183頁偵查筆錄影本）。益徵黃仁
    甫對於系爭戰車雖非無動力裝備，然於移防機動時確存有重
    大危險，而需以吊車方式進行移防，始得確保相關人員之安
    全乙節，實甚為明瞭。再審酌系爭移防任務之計畫及執行係
    由戰一營營長黃仁甫負責，有關系爭戰車於系爭移防任務中
    裝備機動轉運之申請吊掛板運應由連級向營級後勤官呈報移
    防機動計畫中停用裝備之鑑定表予旅部運輸官，由旅部運輸
    官依電腦線上向聯勤運輸處申請各節，已據586旅戰一營營
    部連中士張元翔、陸軍第10軍團後勤處上校處長簡泰郎、58
    6旅上尉運輸官蔡立升、586旅後勤科少校彈藥補給官吳鎔燈
    各於國防部高等軍事法院高雄分院檢察署偵查及國防部中部
    地方軍事法院調查中證述明確（見原審卷二第71頁、第139
    頁正、背面、第212頁至第215頁背面、第71頁），並有國防
    部函覆立委資料影本乙紙為憑（見原審卷二第216頁正、背
    面）。則黃仁甫既為負責系爭移防任務機動計畫之擬定及執
    行之戰一營營長，竟宥於系爭戰車並非國軍陸上運輸作業規
    定中之「無動力裝備」，且僅憑於相關移防會議召開時營部
    連長孫吉祥系爭戰車得以上板車之口頭報告，而未依其職責
    親自詳實審查及監督其幕僚單位確實掌握系爭戰車相關之保
    修及鑑定報告以確認其修復進度、是否得安全駕駛，並於確
    認系爭系爭戰車尚未修復時，提出鑑定表向旅部申請以吊掛
    或其他安全方式進行移防，即率予批核由其幕僚單位所呈核
    系爭移防任務執行之機動計畫，並任令其所屬將系爭戰車以
    駕駛方式駛上平板車，致肇致系爭事故並致孫吉祥死亡之結
    果發生，堪認其就所負責系爭移防任務之職務執行，顯有未
    盡其指揮、監督之過失，洵無疑義，其怠於執行職務與孫吉
    祥死亡結果間之相當因果關係，亦堪予認定。從而，上訴人
    主張被上訴人應就此依國家賠償法第2條第2項之規定負損害
    賠償責任，於法即無不合。
  (三)再查，上訴人主張：時任586旅戰一營營部連履帶車輛保養
    士之張元翔，明知其並無駕駛系爭戰車之資格，且知系爭戰
    車有上開煞車及油門作用不良之缺失，並為停用裝備，竟仍
    於系爭移防任務中駕駛系爭戰車上板車，終致因系爭戰車油
    門踏板無法回復定位而失控，並撞擊於前方指揮之孫吉祥致
    死各節，已據張元翔於國防部中部地方軍事法院審理時自承
    明確（見原審卷一第294頁），且為兩造所不爭執，自堪信
    為真實。則上訴人主張：被上訴人亦應就張元翔上開過失侵
    權行為負國家賠償責任等語，自非無據。被上訴人雖抗辯：
    張元翔係586旅戰一營營部連履帶車輛保養士，負責該營級
    廠履帶車輛保養、修護及測試業務，並不包括履帶車輛駕駛
    業務，則其駕駛系爭戰車肇事並致被害人孫吉祥死亡之行為
    ，核與其職務並無關連，被上訴人就其所為自無須依國家賠
    償法第2條第2項之規定負賠償責任云云，並執張元翔、詹富
    傑於國防部中部地方軍事法院94年11月23日、94年9月30日
    審理時之證詞為據（見原審卷一第293頁、第299頁）。然按
    ，國家賠償法第2條第2項前段所稱執行職務之行為，係指公
    務員之行為乃在行使其職務上之權力或履行其職務上義務等
    ，而與其所執掌之公務有關之行為而言。是否執行職務，並
    非須在權限範圍內，即逾越權限或濫用權力之行為，如其行
    為與職務間在外觀上、時間上或處所上有密切之關連，亦應
    包括在內。茲審酌張元翔既為陸軍第10軍團586旅戰一營營
    部連服役士兵，乃國家賠償法第2條第1項所稱依法令從事於
    公務之人員無疑。其於系爭移防任務中駕駛系爭戰車上板車
    之行為，雖非其保養士所負履帶車輛保養、維修及測試之權
    限，然其將所負責保養、維護之系爭戰車駛上平板車之所為
    ，於外觀、時間及處所上，確與其為維修、測試履帶車輛之
    職務間有密切之關連。且其因被訴過失致死案件而於94年11
    月23日國防部中部地方軍事法院審理時復陳稱：「是黃鴻霖
    先來找叫我開那台戰車上平板車，我說可以，但我請他要跟
    連長報告，他同時有跟連長報告，連長也知道這件事，連長
    並且還要我擔任平板車的押車一起到目的地后里」（見原審
    卷一第293頁）；於本院審理時亦證稱：「是在執行任務前
    幾天，黃鴻霖拜託我，原來駕駛手不會手勢才要去駕駛系爭
    戰車」、「執行任務當天，我們連長叫我押系爭車回后里」
    等語（見本院卷第176頁背面、第177頁）。而時任586旅戰
    一營營部連中士副組長黃鴻霖更於94年10月12日國防部中部
    地方軍事法院受訊時證稱：「當時吊車吊完8台就走了，那
    時長官叫我們趕快走，我們為了要趕快達成移防的任務，因
    此才會考慮用開的方式把它開上拖板車，因此我去找張元翔
    來開」等語（見原審卷二第206頁），顯見張元翔所為並非
    臨時起意，而係為配合系爭移防任務，執行其上級長官所分
    派指示之工作，核應屬其職務之範圍無疑。則上訴人主張被
    上訴人亦應就張元翔執行職務過失侵害孫吉祥致死之所為，
    負國家賠償責任，核亦屬有據。
  (四)至於系爭事故發生時，嚴建邦係586旅旅長、吳恩德為351旅
    旅長、耿廣義為台中聯保廠長，核均屬依法令服務於國家，
    而具有法定職務權限之公務員乙節，固無疑義。惟上訴人主
    張：系爭戰車之撥交單位351旅旅長吳恩德違反協議結論及
    上級命令，於系爭戰車修復前即任意撥交予586旅；台中聯
    保廠廠長耿廣義早於94年8月9日即接獲586旅就系爭戰車為
    修復之申請，然直至系爭戰車移防前，均未派工修復；嚴建
    邦則為586旅之最高長官，疏未盡其督導系爭移防任務執行
    ，而未就系爭戰車提出吊掛申請，終致系爭戰車於系爭移防
    任務中肇事，則吳恩德、耿廣義及嚴建邦三人顯然過失怠於
    執行職務，被上訴人亦應就此依國家賠償法第2條第2項之規
    定負損害賠償責任云云，已為被上訴人否認。且查，有關系
    爭戰車早於351旅撥交前後均存有「油門踏板作用不良」、
    「油門踏板、轉向操作桿作用不良」、「煞車油壓不足（40
    0PSI）」等缺失，並經鑑定為停用裝備，因而於94年8月9日
    提出保修申請表向台中聯保廠申請修復，惟於系爭移防任務
    執行前，確尚未修復各節，雖經認定於前。另依卷附陸軍第
    10軍團司令部94年4月21日鄒儉字第0940001397號函、94年5
    月20日桂清字第0940006422號函，以及陸軍第十軍團公務電
    話紀錄表影本等件（見原審卷一第27頁、第33頁、第210頁
    、第211頁），亦堪認上訴人主張：351旅於系爭戰車修復前
    即將之撥交予586旅之所為，確已違反其上級即陸軍第10軍
    團司令部針對351旅應就系爭戰車「完成案內缺失改進後，
    經由本部台中聯保總廠認證無誤，再三實施交接會銜」之指
    示及各該協調會議之結論等語，並非無稽。然按，損害賠償
    之債，以有損害之發生及有責任原因之事實，並二者之間，
    有相當因果關係為成立要件。且所謂相當因果關係，係指依
    經驗法則，綜合行為當時所存在之一切事實，為客觀之事後
    審查，認為在一般情形下，有此環境、有此行為之同一條件
    ，均可發生同一之結果者，則該條件即為發生結果之相當條
    件，行為與結果即有相當之困果關係。反之，若在一般情形
    上，有此同一條件存在，而依客觀之審查，認為不必皆發生
    此結果者，則該條件與結果並不相當，不過為偶然之事實而
    已，其行為與結果間即無相當因果關係，不能僅以行為人就
    其行為有故意過失，即認該行為與損害間有相當因果關係（
    最高法院98年度台上字第673號民事判決意旨參照）。查被
    害人孫吉祥雖係因系爭戰車之動力缺失尚未修復，致於系爭
    移防任務執行中遭該戰車失控暴衝撞擊致死，然依經驗法則
    ，於系爭戰車未修復前進行撥交之行為與單純將系爭戰車置
    於未修復之狀態之不作為，依一般客觀情形，應不必然發生
    系爭戰車失控衝撞致人死傷之結果；且有關缺失、停用之裝
    備進行移防，本即得採取必要之吊掛或其他適當之方式行之
    ，非必以駕駛行之，則系爭戰車於系爭移防任務中採取駕駛
    上板車之方式進行移防致造成孫吉祥於系爭事故中死亡之結
    果，與351旅於未修復戰車前即逕予撥交、以及台中聯保廠
    將修復時間排定於系爭移防任務後之行為，顯無相當因果關
    係，至為灼然。至於586旅旅長嚴建邦對於所屬營級執行裝
    備機動移防等勤務，固負有監督指導之責任。然審酌系爭戰
    車自351旅撥交後，係歸屬於戰一營營部連，並由該連辦理
    財產造冊、保養維修工作乙節，已據586旅上尉運輸官蔡立
    升於張元翔被訴過失致死案件審理中陳明屬實（見原審卷一
    第297頁）。而戰一營營部連每月實裝備檢查情形所記載缺
    失，並未上呈予旅長乙節，亦經586旅後勤科少校彈藥補給
    官吳鎔燈於國防部高等軍事法院高雄分院檢察署偵查中敘明
    （見原審卷二第139頁）。另系爭戰車是否應列入武器列管
    ，是否申請檢修、鑑定，於系爭移防任務中，應如何執行之
    機動移防計畫各節，均係由戰一營擬定計畫呈報，有關系爭
    戰車於移防時是否進行吊掛運輸，亦需由戰一營提出鑑定報
    告向旅級後勤部提出申請各節，既經認定於前。而戰一營確
    未提具鑑定表就系爭戰車之吊掛向旅級後勤部提出申請，就
    機動計畫中需要附吊車裝備者，亦未提及系爭戰車乙節，更
    據時任戰一營上尉後勤官陳伯豪及586旅上尉運輸官蔡立升
    於國防部中部地方軍事法院審理時陳明屬實（見原審卷一第
    298頁、原審卷二第64頁）。則基於軍中分層負責之理念及
    管理方式，自未能責586旅旅長嚴建邦於事前或在事故發生
    現場，尚須就其下轄營級、連級之各項裝備之現況及軍中士
    官駕駛資格之有無進行實質之審核與確認，自難認其就系爭
    戰車未於移防修復，亦未於系爭移防任務申請以吊掛方式處
    理各節，有何怠於執行職務之違失。從而，上訴人主張：被
    上訴人應就其所屬公務員嚴建邦、吳恩德及耿廣義怠於執行
    職務致不法侵害孫吉祥致死之結果，依國家賠償法第2條第2
    項之規定負國家賠償責任云云，核應屬無據。
五、按不法侵害他人致死，其被害人對於第三人負有法定扶養義
    務者，加害人對於該第三人亦應負損害賠償責任，民法第19
    2條第2項定有明文。另不法侵害他人致死者，被害人之父、
    母、子、女及配偶，雖非財產上之損害，亦得請求賠償相當
    之金額，同法第194條亦有明文。查被上訴人應依國家賠償
    法第2條2項之規定，就其所屬公務員黃仁甫怠於執行職務及
    張元翔執行職務不法侵害孫吉祥致死之結果負損害賠償責任
    ，既經認定於前，則上訴人依前揭規定請求被上訴人賠償上
    訴人之被繼承人孫玉清所受扶養費之損失及精神上損害賠償
    ，於法自無不合。被上訴人雖抗辯：因孫吉祥於系爭事故死
    亡，孫玉清已依軍人撫卹條例之規定，領得1635萬3510元之
    撫卹金，其損害已獲填補，自不得再請求賠償；孫玉清復於
    系爭事故發生後，與肇事之張元翔達成和解，並同意放棄對
    其全部請求之權利，被上訴人自無須再負擔國家賠償責任云
    云，並提出撤回告訴狀及調解書影本等件為憑（見原審卷一
    第227頁至第231頁）。然按，軍人撫卹條例所為之給付，乃
    軍人對國家之特殊貢獻而由國家給予之特別恩惠，為一身專
    屬權，不得讓與或繼承，甚且在一定情形下，如喪失中華民
    國國籍或被褫奪公權，即喪失請領之權利，此觀該條例第29
    條、第31條及第32條規定自明。足徵依軍人撫卹條例所發給
    之撫卹金，與依國家賠償法所為之損害賠償，二者性質顯然
    不同。則本件上訴人之被繼承人孫玉清所領取之撫卹金，乃
    國家基於其子孫吉祥因公死亡所給予之恩惠，與國家賠償其
    權利受損之性質不同，被上訴人自不得主張以撫卹金扣抵其
    應負之賠償金額。至於上訴人之被繼承人孫玉清於系爭事故
    後，確已與張元翔調解成立，同意不再對其主張權利乙節，
    固有該調解卷證影本乙紙存卷可據（見本院卷第242頁至第
    254頁）。然按，公務員於執行職務行使公權力，不法侵害
    人民之權利，被害人得依國家賠償法第2條第2項之規定，請
    求國家機關損害賠償，乃基於國家賠償法之特別規定，不生
    該國家機關應依民法第185條規定，與其所屬公務員之侵權
    行為負連帶損害賠償問題。是以，國家機關與其所屬公務員
    或其他第三人因相關法律關係之偶然競合，對於被害人負有
    同一目的給付之債務，應僅屬不真正之連帶債務關係，其相
    互間並無分擔部分。而不真正連帶債務人所應負擔之債務既
    係基於各別法律關係產生，而非相互繼受而來，則債權人對
    不真正連帶債務人中一人所為債務之免除，自不影響債權人
    對其他不真正連帶債務人之債權請求。據此，被上訴人自不
    得以上訴人之被繼承人孫玉清已與張元翔和解並免除其債務
    為由，主張其所應負國家賠償責任亦一併免除，至為灼然。
六、惟按，損害之發生或擴大，被害人與有過失者，法院得減輕
    賠償金額，或免除之，民法第217條第1項定有明文。國家賠
    償法第5條則規定：「國家損害賠償，除依本法規定外，適
    用民法規定」。從而，民法第217條關於被害人與有過失之
    規定，於國家損害賠償責任自亦有其適用。而如前所述，本
    件被害人孫吉祥之死亡，固與586旅戰一營營長黃仁甫於系
    爭移防任務執行前，未積極指示、監督、追蹤系爭戰車之修
    復情況，復未盡其善良管理人之注意義務標準指揮、監督及
    執行系爭移防任務，以及中士張元翔明知系爭戰車缺失及停
    用狀況，猶無照駕駛系爭戰車上平板車之不法執行職務行為
    有相當因果關係。惟被害人孫吉祥身為586旅戰一營營部連
    長，而實際管有歸屬於該連財產之系爭戰車，並負責系爭戰
    車於移防任務中之執行乙節，已據時任586旅上尉運輸官蔡
    立升、戰一營營部連中尉副連長詹富傑於國防部中部地方軍
    事法院調查中陳明（見原審卷一第297頁、原審卷二第58頁
    ），並經證人張元翔於本院準備程序中證述屬實（見本院卷
    第177頁）。則其對系爭戰車之缺失及停用狀況，及該連所
    屬中士張元翔並未領有履帶車輛駕駛業務及系爭戰車駕駛訓
    練結業證書，自應知之甚明。上訴人對有關停用裝備之吊掛
    申請應由連長檢具鑑定表向營長提出乙節，復已自承屬實（
    見原審卷二第200頁）。然其並未於系爭移防任務執行前，
    呈報鑑定表予營部後勤官申請吊掛上板車或以其他安全之方
    式處理乙節，已據586旅戰一營後勤官陳伯豪於國防部中部
    地方軍事法院調查中陳明（見原審卷二第65頁）；於執行時
    復任令未具駕駛資格之中士張元翔駕駛系爭戰車上平板車之
    情，亦有前述中士張元翔於被訴過失致死案件中之陳述可稽
    （見本院卷第176頁背面、第177頁）。則其就系爭事故之發
    生，亦難辭其咎，顯見被害人孫吉祥對於事故之防免，亦難
    謂無疏懈之處。從而，被上訴人抗辯：本件應依民法第217
    條之規定減輕被上訴人之損害賠償責任等語，洵屬有據。且
    審酌被害人孫吉祥及被上訴人所屬公務員之過失執行及怠於
    執行職務之情節，堪認被害人孫吉祥及被上訴人就系爭事故
    之原因力應屬相當，其比例應各以1/2為適當，被上訴人應
    負擔之賠償金額自應依上開規定按此比例減輕之。茲就上訴
    人各項損害賠償請求論述如下：
  (一)扶養費之部分：
  按直系血親相互間互負扶養之義務，負扶養義務者有數人時
    ，直系血親卑親屬為第一順序之履行扶養義務人，同係直系
    卑親屬者，以親等近者為先，負扶養義務者有數人而其親等
    同一時，應各依其經濟能力分擔義務，民法第1114條、第11
    15條第1項第1款、第2項、第3項分別定有明文。經查，上訴
    人之被繼承人孫玉清為被害人孫吉祥之父，於系爭事故發生
    時年已逾80歲且無業乙節，已為被上訴人自承明確（見原審
    卷二第238頁）。而其95年度僅有利息所得7萬0259元，名下
    不動產僅值45萬3302元乙節，亦有稅務電子閘門財產所得調
    件明細表乙份為據（見原審卷一第272頁、第273頁）。則上
    訴人主張：孫玉清確無財產可維持生活，而有依上揭民法規
    定受扶養之權利等語，洵堪予採取。被上訴人雖抗辯：上訴
    人已於系爭事故發生後領得撫卹金千餘萬元，非不能維持生
    活，自不得再請求扶養云云。然查，有關孫玉清是否有受扶
    養之權利，應以其受不法侵害時之財產狀況以為判斷。至於
    孫玉清依軍人撫卹條例所受領之撫卹金，係國家基於孫吉祥
    因公死亡而給予其家屬之恩惠，應不致影響其受扶養權利遭
    受侵害之賠償請求。是被上訴人抗辯上情，洵無足採取。
  又上訴人主張：上訴人之被繼承人孫玉清係於11年5月6日出
    生，於94年9月7日系爭事故發生時，其配偶已死亡，而除被
    害人孫吉祥外，雖尚有其他子女，然其中長子孫桂強因智力
    不足，經鑑定為中度障礙，並無扶養之能力，復已於97年7
    月12日死亡等情，已據提出戶籍謄本、中華民國身心障礙手
    冊、相驗屍體證明書影本各乙紙為據（見原審卷一第87頁至
    第90頁、第93頁，原審卷二第163頁、本院卷第170頁、第17
    4頁），並有個人基本資料查詢結果表乙紙足稽（見本院卷
    第201頁）。則經核上開資料，堪認應對孫玉清負扶養義務
    者，除被害人孫吉祥外，應包括孫桂惠、孫桂雲、孫桂生、
    孫桂蘭、陽吉偉計5人乙節，洵無疑義。又孫玉清嗣已於99
    年11月2日死亡乙節，亦有死亡證明書影本乙紙在卷可稽（
    見本院卷第195頁），則其受扶養權利遭受侵害之期間應計
    為5年1月又27日，亦堪予認定。至於有關扶養費計算之標準
    ，被上訴人雖抗辯：應依94年度國稅局核定之扶養親屬寬減
    額滿70歲每年11萬元計算云云。然按，扶養之程度，應按受
    扶養權利者之需要，與負扶養義務者之經濟能力及身分定之
    。茲審酌孫玉清於事故發生時年已過八旬，日常生活及身心
    照護之需求及消費顯然較一般人為高，且依前揭財產稅務電
    子閘門財產所得調件明細表所示，其資產亦非豐厚；而孫吉
    祥任職營部連連長，經濟能力尚佳各節，則孫玉清所得請求
    之扶養費如僅以扶養親屬寬減額每年11萬元計算，實屬偏低
    ，並堪認應以上訴人主張之行政院主計處統計93年度平均個
    人消費支出額28萬7132元之基準（見原審卷一第92頁）為允
    當。茲以上開標準計算孫玉清受扶養權利遭受侵害期間之扶
    養金額為148萬0828元，再由上開應負扶養義務人平均分擔
    ，則孫玉清因其子孫吉祥死亡所受損失之扶養費應計為24萬
    6805元。此再依被上訴人之原因力比例核算後，上訴人可得
    請求被上訴人賠償之扶養費損失應為12萬3403元，逾此部分
    之請求，則屬無據（計算式詳後附表）。
  (二)非財產上之損害賠償部分：
    查孫玉清年已老邁，因其子孫吉祥之驟然死亡，所受身心及
    精神上之痛苦，實不言可諭。茲審酌孫玉清於系爭事故發生
    時已年過八旬，所蒙受白髮人送黑髮人之打擊非輕，惟尚有
    其他子女數人，並參以其前述財產所得狀況，及被上訴人所
    屬公務員於行使公權力時過失情節等一切情狀，認其請求被
    上訴人給付精神上損害300萬元，實屬過高，而應以150萬元
    為妥適。此再經上揭原因力比例減輕後，被上訴人應負擔之
    精神上損害賠償責任應計為75萬元。
七、從而，上訴人依國家賠償法第2條第2項及民法第192條、第1
    94條之規定，於請求被上訴人給付87萬3403元，及自國家賠
    償請求書送達被上訴人之翌日即95年10月12日起至清償日止
    ，按週年利率5％計算之利息範圍內，為有理由，應予准許
    ；逾此部分，為無理由，應予駁回。原審就上開應准許部分
    ，為上訴人敗訴之判決，尚有未洽，上訴意旨求予廢棄改判
    ，為有理由，爰由本院予以廢棄改判如主文第二項所示。至
    於上訴人之請求不應准許部分，原判決為上訴人敗訴之判決
    ，經核於法並無不合，上訴意旨求予廢棄改判，為無理由，
    應駁回其上訴。又上訴人前開勝訴部分，未逾第三審上訴利
    益限額，被上訴人不得上訴第三審，自無宣告假執行之必要
    ，附此敘明。
八、本件事證已臻明確，兩造其餘之攻擊、防禦方法，經審酌後
    均與判決結果不生影響，爰不逐一論列，併此敘明。
九、據上論結，本件上訴人之上訴為一部有理由，一部無理由，
    依民事訴訟法第450條、第449條第1項、第79條，判決如主
    文。
中    華    民    國   100    年    1     月    19    日
                  民事第十二庭
                        審判長法  官  吳謀焰
                              法  官  李昆曄
                              法  官  李瑜娟
正本係照原本作成。
被上訴人不得上訴。
上訴人如不服本判決，應於收受送達後20日內向本院提出上訴書
狀，其未表明上訴理由者，應於提出上訴後20日內向本院補提理
由書狀（均須按他造當事人之人數附繕本）上訴時應提出委任律
師或具有律師資格之人之委任狀；委任有律師資格者，另應附具
律師資格證書及釋明委任人與受任人有民事訴訟法第466條之1第
1項但書或第2項（詳附註）所定關係之釋明文書影本。如委任律
師提起上訴者，應一併繳納上訴審裁判費。
中    華    民    國   100    年    1     月    21    日
                              書記官  黃瑞芬
附註：
民事訴訟法第466條之1（第1項、第2項）：
對於第二審判決上訴，上訴人應委任律師為訴訟代理人。但上訴
人或其他法定代理人具有律師資格者，不在此限。
上訴人之配偶、三親等內之血親、二親等內之姻親，或上訴人為
法人、中央或地方機關時，其所屬專任人員具有律師資格並經法
院認為適當者，亦得為第三審訴訟代理人。
※附表： 扶養費計算式：（元以下均4捨5入）
┌──────────────────────────────────┐
│(一)（28萬7132元×5年）＋（28萬7132元×1/12）＋（28萬7132元×27/365 ）│
│    ＝143萬5660元＋2萬3928元＋2萬1240元                             │
│    ＝148萬0828元                                                   │
├──────────────────────────────────┤
│(二) 148萬0828元÷6人＝24萬6805元                                     │
├──────────────────────────────────┤
│(三) 24萬6805元×1/2＝12萬3403元                                      │
└──────────────────────────────────┘